臺灣高等法院臺南分院民事判決
110年度上字第45號
上  訴  人  徐景森  
訴訟代理人  謝依良律師
被 上訴 人  陳麗純  
訴訟代理人  陳郁芬律師
            蘇文奕律師
上列當事人間請求協同辦理汽車過戶登記事件，上訴人對於中華
民國109年12月2日臺灣臺南地方法院第一審判決（109年度訴字
第775號），提起上訴，本院於110年6月17日言詞辯論終結，判
決如下：
    主  文
原判決廢棄。
被上訴人應協同上訴人向交通部公路總局嘉義區監理所臺南監理
站將車牌號碼000-0000號(廠牌：LEXUS、型式：00000000000、
車身號碼：00000000000000000)自用小客車變更車主名義為上訴
人。
第一、二審訴訟費用均由被上訴人負擔。
    事實及理由
一、本件上訴人主張：伊於民國（下同）107年7月8日，向南都
    汽車股份有限公司（下稱南都汽車公司）購買車牌號碼000-
    0000(廠牌：LEXUS、型式：00000000000、車身號碼：00000
    000000000000)自用小客車乙輛（下稱系爭汽車），因兩造
    為夫妻關係，且女性投保汽車險之保費較男性為低，為減少
    系爭汽車保險費支出，故經被上訴人同意借名登記於其名下
    。系爭汽車之買賣價金新臺幣(下同)265萬元、新領號牌及
    保險費用均由伊支付，行車執照及汽車新領牌照登記書由伊
    保管，系爭汽車亦由伊使用管理。伊要求被上訴人偕同辦理
    系爭車輛之回復移轉登記，惟卻遭被上訴人拒絕，乃以本件
    民事起訴狀再次為終止借名登記法律關係之意思表示等情，
    爰依民法第767條第1項中段之規定，求為命被上訴人應協同
    上訴人向交通部公路總局嘉義區監理所臺南監理站將系爭汽
    車變更車主名義為上訴人之判決（原審為上訴人敗訴之判決
    ，上訴人聲明不服，提起上訴）。並上訴聲明：㈠原判決廢
    棄。㈡被上訴人應協同上訴人向交通部公路總局嘉義區監理
    所臺南監理站將系爭汽車變更車主名義為上訴人。
二、被上訴人則以：兩造於106年3月間共同成立「力天世紀金屬
    工程行」（下稱力天工程行），力天工程行以上訴人之名義
    登記為負責人，但實際上力天工程行大小事務均伊負責處理
    ，因兩造工作賣力，力天工程行於106、107年度盈收頗豐，
    兩造因而於107年間決意購買系爭汽車作為家庭使用，並犒
    賞伊多年來之辛勞以及為家庭無私之付出，故汽車買賣契約
    書係以伊為買方而簽立，並以伊登記為車籍所有權人，此外
    ，系爭汽車交車之後，伊亦經常駕駛使用，並由伊處理系爭
    汽車之定期保養事務，否認兩造間就系爭汽車有任何借名登
    記之約定關係存在等語，資為抗辯。並答辯聲明：上訴駁回
    。
三、兩造不爭執之事項：
  ㈠兩造為夫妻關係，現婚姻關係仍存續。
  ㈡系爭汽車之購買日期為107年7月8日，買賣價金為265萬元，
    其中由上訴人於107年7月9日於上訴人第一銀行○○分行帳戶
    匯款250萬元給南都汽車公司，該匯款單上面記載代理人為
    被上訴人（見原審調字卷第13、41頁）。
  ㈢系爭汽車買賣契約書上記載之領照名稱為被上訴人（見原審
    調字卷第13頁）。
  ㈣系爭汽車之汽車行車執照記載之車主為被上訴人（見原審調
    字卷第15頁）。
  ㈤上訴人與LEXUS車廠人員張家銘間如原審卷第51至65頁所示之
    LINE訊息紀錄擷影內容、被上訴人與張家銘間如原審卷第16
    1至195頁所示之LINE訊息紀錄擷影內容，形式上為真正。
  ㈥門號0000-000000號行動電話為被上訴人使用。        
  ㈦力天工程行登記為上訴人獨資（兩造對於實際上是否為共同
    經營有爭執），被上訴人會至工地協助，且無領取工資。
四、兩造爭執之事項：
    兩造間就系爭汽車有無借名登記契約存在？上訴人主張終止
    借名登記契約後，依民法第767條第1項中段之規定，請求被
    上訴人協同將系爭汽車變更車主名義為上訴人，有無理由？
五、得心證之理由：
  ㈠按稱「借名登記」者，謂當事人約定一方將自己之財產以他
    方名義登記，仍由自己管理、使用、處分，他方允就該財產
    為出名登記之契約。證明借名登記契約成立之證據資料，不
    以直接證據為限，倘綜合其他情狀，證明由一方出資取得財
    產登記在他方名下後，仍持續行使該財產之所有權能並負擔
    義務者，非不得憑此等間接事實，推理證明彼等間存有借名
    登記契約。次按法院為判決時，應斟酌全辯論意旨及調查證
    據之結果，依自由心證判斷事實之真偽，民事訴訟法第222
    條第1項本文定有明文；又按民事訴訟係在解決私權糾紛，
    就證據之證明力係採相當與可能性為判斷標準，亦即負舉證
    責任之人，就其利己事實之主張，已為相當之證明，具有可
    能性之優勢，即非不可採信。若負舉證責任之當事人就其主
    張之事實已盡證明責任，他造當事人對該主張如抗辯為不實
    並提出反對之主張，就該反對之主張，自應負證明之責，此
    為民事舉證責任分配之原則。
  ㈡上訴人主張：系爭汽車係伊出資，借被上訴人名義所購買，
    兩造間就系爭汽車成立借名登記關係乙節，為被上訴人所否
    認，經查：
  ⒈⑴依兩造不爭執之事項㈡所示，系爭汽車之購買日期為107年7
    月8日，買賣價金為265萬元，其中上訴人於107年7月9日於
    其所有第一銀行○○分行帳戶匯款250萬元予南都汽車公司，
    系爭汽車買賣價金係以上訴人之自有資金支付，此部分之事
    實，堪可認定。⑵且系爭汽車之汽車買賣契約書、自有小客
    車行車執照、汽車新領牌照登記書、系爭汽車之107、108年
    使用牌照稅繳款書、107年全期燃料稅繳款書、交通部公路
    總局自行收納款項收據、明細表、108年全期汽（機）車燃
    料稅使用通知書、汽車保險單，係由上訴人保管，且系爭汽
    車後來之牌照稅、燃料稅、保險費全係部分由上訴人以現金
    繳納，部分由力天工程行帳戶匯款繳納乙節，業據上訴人於
    原審提出前述書證及單據為證（見原審調字卷第13、15、23
    至30頁），此部分之事實，可資認定。⑶另參以證人韓宜明
    （即汽車銷售業務人員）於本院證稱：「……（當初接洽買車
    的過程，就你的印象，你是跟何人接洽？）接洽時都是徐景
    森、陳麗純跟小孩，都是全家一起來看車、簽約。……（在討
    論的過程，依你的印象是何人在跟你討論？）車輛款式、配
    備的部分是以徐景森為主要討論對象。（對於價格的決定？
    有無跟你出價、議價？）印象中有稍微出價，但差異不大，
    後來也有順利成交。（是何人跟你出價？）是誰出價我沒有
    印象了。……（你剛才提到有關議價、配備的部分，是不是如
    原審卷第49頁證5？）對，這是我的字沒錯。（這是徐景森
    當場跟你討論車輛的配備及款式？）一般來講，男性車主會
    比較瞭解車輛細節的部分。」乙節（見本院卷第234至240頁
    ），並有上訴人提出之議價、配備明細單在卷足憑（見原審
    卷第49頁），足認系爭汽車之購買，雖係兩造共同前往展售
    中心賞車、簽約，然有關車輛之款式、配備乃係上訴人與銷
    售人員進行洽談。⑷則依上開說明，均與一般動產借名登記
    仍由真正權利人即上訴人負責保管相關重要文件，並負擔稅
    捐之常情相符，應認上訴人就借名登記之事實，已舉證證明
    。被上訴人提出反對之主張，就該反對之主張，自應負證明
    之責。
  ⒉被上訴人雖抗辯：106、107年間，兩造共同經營之力天工程
    行營收頗豐，上訴人購買系爭汽車犒賞伊多年來之辛勞以及
    為家庭無私之付出乙節。惟查：⑴依兩造不爭執之事項㈦所示
    ，力天工程行為上訴人所獨資，被上訴人抗辯為兩造共同經
    營，並未舉證以實其說，其抗辯自難採信。⑵且力天工程行
    於買車前之107年7月5日存款餘額僅有52萬4,438元，此有第
    一銀行○○分行110年2月25日函檢送之力天工程行交易明細表
    可稽（見本院卷第77至139頁，其中第81頁），難認力天工
    程行於買車前之期間營收豐厚，而有餘裕可購買系爭汽車贈
    與被上訴人；另依上訴人第一銀行○○分行帳戶存摺節本所示
    （見原審調字卷第17頁，本院卷第77、141至201頁），上訴
    人父母親徐德旺、母親徐黃玉芳於106年8月17日分別匯款22
    0萬元共440萬元，南山人壽保險公司於107年1月23日匯入保
    險給付106萬1,273元，上訴人胞姊徐嘉惠於107年7月2日匯
    入100萬元，迄至107年7月9日支付系爭汽車買賣價金250萬
    元後，上訴人前述帳戶之存款餘額僅有12萬063元，顯見若
    無上開保險給付及上訴人胞姊之匯款，上訴人並無資力足以
    支付系爭汽車買賣價金，益證上訴人並非因力天工程行盈收
    頗豐而有贈與系爭汽車予被上訴人之意。是被上訴人上開抗
    辯，自不可採。
  ⒊被上訴人又抗辯：兩造家庭金錢之管理運用一向由伊負責，
    直至108年底兩造發生爭執，上訴人始突然取走所有銀行帳
    簿及印章；又系爭汽車之行車執照、汽車新領牌照登記書及
    繳費收據等物，係放在家中抽屜，為上訴人於訴訟前取走乙
    情，皆為上訴人所否認，被上訴人復未舉證以實其說，此部
    分之抗辯，乃不足採。
  ⒋被上訴人另抗辯：系爭汽車之定期保養，均由伊處理乙節，
    固據其提出保養單、被上訴人與張家銘間之LINE訊息紀錄擷
    影為證（見原審卷第33至39、161至195頁），且依證人張家
    銘（即汽車保養廠人員）於原審到場證稱：「……（000-0000
    汽車都是在你車廠保養嗎？）這台車目前都是台南廠保養。
    （被告《即被上訴人，下同》曾經開000-0000汽車去台南廠保
    養嗎？）從第一次保養檢查、車身鈑金維修，都是被告開來
    車廠維修的。（為何000-0000汽車加裝防傾桿，你是向原告
    《即上訴人，下同》請求匯款，而不是向被告請求匯款？）因
    為原告說被告人不舒服在醫院休養，要我跟他聯繫就好。……
    （《提示原審卷第33至39頁》這些是否都是000-0000汽車在台
    南廠的維修紀錄？）是的。（107年8月1日至108年8月31日
    這期間的修車保養，都是將000-0000汽車開到台南廠？）都
    是被告。（裡面提到的保養內容，你是跟誰聯繫？）跟被告
    。（保養完畢是誰負責把000-0000汽車開走？）被告。（上
    開保養單4張，被告的簽名，是否為被告親自簽名？）是的
    。……」乙節（見原審卷第138至142頁），固可證明被上訴人
    確有負責系爭汽車維修保養事宜，並由被上訴人在維修單上
    簽名之事實。惟：依被上訴人與張家銘間之LINE訊息紀錄所
    示（見原審卷第173頁），保養修理費之發票申報為力天工
    程行之營業成本，開立力天工程行之統一編號00000000號，
    有稅務電子閘門營利事業暨扣繳單位稅籍調件明細表、經濟
    部商業司商工登記公示資料查詢服務為證（見本院卷第43至
    46頁）；且被上訴人名下除系爭汽車外，尚有車號000-000
    號普通重型機車、車號000-0000號自用小貨車、000-000號
    普通重型機車、車號0000-00號自用小客車乙情，此有108年
    全期汽（機）車燃料稅使用通知書、公路監理電子閘門查詢
    資料可稽（見原審調字卷第28頁，本院卷第269至277頁），
    分別於西元2018年6月、2014年2月、2000年1月、2010年7月
    、2007年1月出廠，其中上開自用小貨車為力天工程行以中
    古車所購入使用，上訴人不可能贈與貨車予被上訴人，足證
    上訴人主張純係為節省保險費方將系爭汽車借名登記於被上
    訴人名下，並無贈與系爭汽車予被上訴人之意乙節，應屬有
    據。
  ⒌從而，本院稽諸上開事證，認為上訴人主張其出資購買系爭
    汽車，與被上訴人就系爭汽車成立借名登記關係，上訴人為
    真正所有權人，應屬有據。
  ㈢按「當事人之任何一方，得隨時終止委任契約。」、「（所
    有人）對於妨害其所有權者，得請求除去之。」，民法第54
    4條第1項、第767條第1項中段分別定有明文。依前開說明，
    借名登記契約之當事人內部間仍應承認借名人為真正所有權
    人，並類推適用民法委任之相關規定。是以，上訴人主張依
    民法第544條第1項規定，以本件民事起訴狀繕本之送達為通
    知之意思表示，終止上訴人與被上訴人間就系爭汽車之借名
    登記契約，並依民法第767條第1項前段之規定，請求被上訴
    人應協同上訴人向交通部公路總局嘉義區監理所臺南監理站
    將系爭汽車變更車主名義為上訴人，於法有據。
六、綜上所述，上訴人主張兩造就系爭汽車成立借名登記契約，
    其終止借名登記關係，並依民法第767條第1項中段之規定，
    請求被上訴人應協同上訴人向交通部公路總局嘉義區監理所
    臺南監理站將系爭汽車變更車主名義為上訴人，乃屬有據。
    從而原審為上訴人敗訴之判決，尚有未洽，上訴論旨指摘原
    判決不當，求予廢棄改判，為有理由，爰由本院廢棄改判如
    主文第2項所示。
七、本件事證已臻明確，兩造其餘之攻擊或防禦方法及所用之證
    據，認均不足以影響本判決之結果，爰不逐一論列，附此敘
    明。
八、據上論結，本件上訴為有理由，依民事訴訟法第450條、第7
    8條，判決如主文。
中　　華　　民　　國　　110 　年　　7 　　月　　8 　　日
                  民事第五庭    審判長法  官  吳森豐   

                                      法  官  張季芬

                                      法  官  郭貞秀
上為正本係照原本作成。
被上訴人如不服本判決，應於收受送達後20日內向本院提出上訴
書狀，其未表明上訴理由者，應於提出上訴後20日內向本院補提
出理由書狀（均須按他造當事人之人數附繕本），上訴時應提出
委任律師或具有律師資格之人之委任狀；委任有律師資格者，另
應附具律師資格證書及釋明委任人與受任人有民事訴訟法第466
條之1第1項但書或第2項（詳附註）所定關係之釋明文書影本。
如委任律師提起上訴者，應一併繳納上訴審裁判費。
上訴人不得上訴。
中　　華　　民　　國　　110 　年　　7 　　月　　8 　　日

                                      書記官  蘇玟心
【附註】
民事訴訟法第466條之1：
⑴對於第二審判決上訴，上訴人應委任律師為訴訟代理人。但上
  訴人或其法定代理人具有律師資格者，不在此限。
⑵上訴人之配偶、三親等內之血親、二親等內之姻親，或上訴人
  為法人、中央或地方機關時，其所屬專任人員具有律師資格並
  經法院認為適當者，亦得為第三審訴訟代理人。
民事訴訟法第466條之2第1項：
上訴人無資力委任訴訟代理人者，得依訴訟救助之規定，聲請第
三審法院為之選任律師為其訴訟代理人。